臺灣高等法院臺南分院民事判決　九十一年度上更(一)字第一四號　　 Ｋ
　　　上　訴　人　財團法人向陽文教基金會
　　　法定代理人　甲　○　○
　　　訴訟代理人　向　文　英　律師
　　　被 上訴 人　乙　○　○.
右當事人間請求清償債務事件，上訴人對於中華民國八十七年九月九日臺灣臺南地方
法院第一審判決（八十六年度訴字第七四三號）提起上訴，經最高法院第一次發回更
審，本院於九十三年五月十八日言詞辯論終結，判決如左：
    主      文
原判決（除確定部分外）關於駁回上訴人後開第二項之訴部分，及該部分假執行之聲
請，並訴訟費用之裁判均廢棄。
被上訴人應給付上訴人新台幣肆拾陸萬零陸佰玖拾伍元，及自民國八十六年五月二十
五日起，至清償日止，按週年利率百分之五計算之利息。
上訴人其餘上訴駁回。
第一、二審及發回前第三審訴訟費用（除確定部分外），由被上訴人負擔三分之一，
餘由上訴人負擔。
    事      實
甲、上訴人方面：
一、聲明：求為判決：(一)原判決關於駁回上訴人請求被上訴人給付新台幣（下同）一
    百二十四萬五百四十二元本息之訴及該訴訟費用部分廢棄。(二)右廢棄部分，被上
    訴人應給付上訴人一百二十四萬五百四十元，及自原審起訴狀繕本送達翌日起至
    清償日止，按年息百分之五計算之利息。
二、陳述：除與原判決記載相同者，茲引用之外，補稱：
　(一)上訴人於七十八年六月十五日經台南市政府以南市教社字第一五五四號許可設立
    並聲請地院登記處七十八年八月四日核准發給法人登記證書。被上訴人於八十五
    年十月以前，為上訴人財團法人之董事兼副總幹事，於八十五年十月六日辭去董
    事職務，上訴人遂由台南市○○路四十巷八號遷至台南市○○路○段二三七巷三
    十一弄五之一號。依被上訴人於八十六年三月所為決算，尚節餘一百二十四萬零
    五百四十二元之事實，為兩造所不爭執，並有地院八十五年十二月五日南院武民
    法登他字第八○九五號公告、八十六年八月二十八日上訴人函及決算表附卷可稽
    。又上訴人董事會於八十五年十一月十七日決議，被上訴人若未於八十五年十二
    月十六日前，交還董事長印鑑及法人登記證書，即不予續聘，並經上訴人董事胡
    慧泰通知被上訴人，被上訴人遲至八十六年十二月十六日仍未交還上訴人基金會
    董事長印鑑及法人登記證書，胡慧泰復正式通知被上訴人解聘等情，有上訴人八
    十五年十一月十七日董事會紀錄附卷可稽，並經證人胡慧泰於原審到庭證述。業
    經原審判決及更審前　鈞院八十七年上字第六八號民事判決，兩造間委任關係業
    經終止，被上訴人辯稱其未受解聘通知云云，顯無可採。
　(二)按受任人因處理委任事務，所收取之金錢物品及孳息，應交付委任人。民法第五
　　百四十一條第一項定有明文。被上訴人於原審並未爭執其於八十六年三月所為決
　　算表所列基金會尚有節餘一百二十四萬五百四十二元之事實，兩造間已於八十五
    年十二月十七日終止委任、僱傭之關係，上訴人即得本於所有物返還請求權終止
    委任、僱傭之法律關係，求為命被上訴人返還前揭款項及利息，被上訴人即負有
　　返還之義務。被上訴人於八十五年十二月十七日已無為動用資金之權。原審認上
　　訴人請求被上訴人給付前揭款項及利息為無理由，判決顯有未合。
　(三)被上訴人抗辯該款項係為上訴人為公益之支出而已花用殆盡，則被上訴人主張該
    款項確為上訴人履行公益之目的而支出之事實，被上訴人即負有舉證之責，如被
    上訴人無法舉證證明，即應負返還款項予上訴人之責。更何況據被上訴人九十三
    年二月二十七日準備書狀所載，已自承電話、汽車、房屋均為個人私有，是電話
    費、汽車保養、牌照稅、房屋稅、電費．．．如何謂係屬公益支出，要求上訴人
    認列所陳費用屬上訴人應負之費用？又上訴人從未同意被上訴人可將私人用途之
    款項列為基金會之費用，被上訴人所辯實無理由。退步言之，被上訴人以上訴人
    不曾為反對之意思即謂上訴人應負擔前開非屬上訴人應負擔之費用，顯本末倒置
    。蓋上訴人所追討者為於八十六年三月時被上訴人所持有上訴人之現金，而非八
    十六年三月以前之不法利得。故如於上訴人所追討期日之前被上訴人將上訴人基
    金用於私人用途而有不當利得之情事，係屬上訴人要否另訴為主張請求返還而已
　　，而非謂上訴人未起訴請求返還以前之不當利得，即喪失系爭不當得利之請求權
　　，。被上訴人主張上訴人對其金錢用度未曾表示異議，即謂系爭款項均屬公益支
　　出，顯無理由。
　(四)就被上訴人九十三年四月九日答辯理由所載，表示意見如後：(1)電話費：查上訴
　　人基金會會址於八十五年十月六日，即由台南市○○路四八巷八號遷移至台南市
　　○○路○段二三七巷三一弄五之一號，且被上訴人乙○○自八十五年十二月十七
　　日起不予續聘，兩造委任關係終止（已判決確定），是上訴人無再使用乙○○個
　　人使用且設於鍾女自住非設於會址之電話00－0000000之情形，該電話
　　費絕非用於公益之費用，豈能要求上訴人支付前開費用，而00－000000
　　0號上訴人已負擔用於公益之費用，就鍾女改為私用後由鍾女及其家人私用之電
　　話費，豈可再由上訴人負擔。(2)汽車保養之維修費、燃料稅、牌照稅：此均應是
　　汽車使用人為使用汽車、依稅法應自行負擔，絕非屬公益上之支出，甚為明確。
　　如有非應由上訴人基金會負擔之費用而上訴人已為支出，僅係上訴人是否另訴請
　　求返還不當利得，非謂被上訴人可保有不當利得外，仍得主張非屬上訴人應支出
　　之費用應由上訴人負擔。(3)房屋稅係房屋名義所有人依法負有繳稅之義務，非係
　　被上訴人無償提供予上訴人使用，即謂房屋稅為公益支出應由上訴人負擔，是被
　　上訴人主張無理由。(4)電費：查被上訴人所提電費使用人乃乙○○、鍾文康，且
　　使用電費地址亦均鍾女及其家住居地，由其個人私用，不應由上訴人負擔。且上
　　訴人會址早於八十五年十月六日遷移至台南市○○路現址，被上訴人亦於八十五
　　年被解職，非會址所支出之電費，如何證明係供公益之支出，應由上訴人負擔，
　　更何況被上訴人實尚未舉證證明斯時被上訴人尚有進行公益上之活動。(5)加油費
　　、過路費、停車費等：可否請領應依請領時是否為公益目的屬公益支出而定，非
　　上訴人曾為支付，即謂上訴人應永久負擔被上訴人私用之全部費用，是被上訴人
　　仍負舉證之責。(6)勞健保費：上訴人已承擔上訴人員工郭碧珠之勞健保費用，其
　　餘被上訴人未能提出係上訴人之員工，應由上訴人負擔之勞健保費用部分，上訴
　　人依法自可主張扣除。(7)人事費：被上訴人已於八十五年十二月十七日不予續聘
　　，兩造委任關係終止，上訴人無支付費用予被上訴人之理。而郭碧珠之部分上訴
　　人已承擔其人事費用四十二萬元，是其餘被上訴人主張之人事費用不應由上訴人
　　負擔。（實則上訴人基金會董事長、董事、總幹事．．等均係無給職，又有數百
　　位無須支付費用之志工可參與公益活動，無須另行聘僱人員）。(8)文宣費：被上
　　訴人乙○○已於八十五年十二月十七日起與上訴人終止委任關係，且不得以向陽
　　名義，從事任何活動，經上訴人一再告知並以存證信函通知，是以是日後被上訴
　　人以向陽名義所為文宣活動，係經上訴人明示反對，且不是亦非必要之公益活動
　　，並無向上訴人請求負擔之理。
三、證據：援用第一審所提證據，聲請訊問証人。
乙、被上訴人方面：
一、聲明：求為判決：駁回上訴。
二、陳述：除與原判決記載相同者，茲引用之外，補陳：
　(一)上訴人主張八十六年一月一日至八十六年二月二十八日止，尚有結餘一百二十四
    萬零五百四十二元，係以基金會編輯之向陽會刊第三十期決算表為依據，惟查：
    該決算表計算之金額顯然有誤，此由該決算表之收入減去支出即可計算出結餘金
    額應為一百一十二萬二千九百七十九元，且第三十一期向陽會刊已更正三十期之
    決算表，有該期會刊可憑。
　(二)被上訴人自始未接獲上訴人解聘之通知，上訴人之董事會紀錄亦未曾寄給被上訴
　　人，上訴人八十六年一月十三日第一○三號存證信函，亦未有隻字片語提到要解
　　聘或已解聘被上訴人副總幹事之職務。
　(三)被上訴人於八十五年十月六日係辭去向陽基金會董事職務，但並未辭去副總幹事
　　之職務，被上訴人始終未接獲上訴人解聘副總幹事職務之通知，上訴人亦未派人
　　接管被上訴人之職務，被上訴人當然可繼續執行副總幹事之職務。又系爭款項係
　　存入向陽基金會之帳戶中，非存入被上訴人個人帳戶中，而存摺及印章亦非被上
　　訴人所保管，該存摺及印章均放在基金會裡，且動用基金會帳戶內之基金，須由
　　基金會會計郭碧珠小姐依程序辦理，亦非被上訴人個人所能擅自動用，基金會之
　　款項收入和支出帳目一清二楚，被上訴人絕無循私中飽私囊情事；被上訴人既未
　　保管基金會帳戶之款項，上訴人依所有物返還請求權及終止僱傭委任關係之理由
　　，請求返還，實屬無據。
　(四)被上訴人因業務上之需要，於八十五年十二月三日，將原存於台南市第三信用合
　　作社儲蓄部之一百萬元基金解約結清轉入上訴人設於該社之活期存款戶，並於同
　　年十二月五日將九十六萬五千元領出，轉入上訴人在屏東內埔郵局設立之郵政存
　　簿儲金儲金簿帳戶，再於同年十二月六日領出九十七萬元改存入定存，嗣後，因
　　業務上之需要（縱上訴人主張其已於八十五年十二月十七日起終止雙方之委任關
　　係，但上訴人迄未派人接管被上訴人之職務，此為上訴人所是認，第一審第一○
　　四頁），被上訴人在上訴人未接管前，本於原有委任關係之職務，將款項用於屏
　　東向陽啟能中心身心障礙者之職能訓練及就業安置之經費，尚非無權支用該款項
　　，迄至八十九年四月三十日止，共支出二百餘萬元，此過程有收支報告表可憑，
　　由此可證明所有基金會的款項，均係使用於基金會之相關業務上，而向陽基金會
　　至八十九年四月三十日止已透支一百二十八萬八千三百三十四元，亦有收支報告
　　表可稽，已無任何款項可交還上訴人。
　(五)上訴人與被上訴人之委任關係終止未經判決確認前，被上訴人基於職業道德，必
　　需繼續維持基金會會務之運作，智障學員之職能訓練無法立即終止；又為保障所
　　有工作人員之權益，以及上訴人未派人來接管前，被上訴人實有持續保護基金會
　　會務運作通暢之社會責任，被上訴人還須向家族借款來持續經營基金會。被上訴
　　人之作為，應符合法、理、情。
三、證據：援用第一審所提證據外，補提：(一)八十六年七月至八十七年九月之收付日
    記簿。(二)存證信函第一四三、一三五六號。(三)向陽第一、二、三期會刊捐款欄部
    分。(四)中央日報影印本。(五)移交清冊各一份。
    理      由
一、上訴人主張：伊係依法成立之法人，被上訴人於八十五年十月前為伊之董事兼副
    總幹事，嗣因不再續任董事，經伊之董事會於八十五年十一月十七日決議，被上
    訴人於決議一個月內，儘速交還董事長印鑑及法人登記證書，逾期即不予續聘副
    總幹事，並另由董事胡慧泰通知被上訴人終止委任、僱傭契約，被上訴人拒絕交
    出其帳冊、財產目錄、基金會印鑑、董事長印鑑、收支憑証，並返還節餘款一百
    二十四萬五百四十二元，伊已終止兩造間之副總幹事委任僱傭關係，爰基於所有
　　物返還請求權、委任僱傭契約終止後之法律關係，請求判命被上訴人將上開一百
　　二十四萬五百四十二元加計法定利息返還上訴人等情。（上訴人其餘請求被上訴
　　人返還基金會印鑑、八十五年八月至八十五年十二月之會計憑証，「甲○○」牛
　　角印章、被上訴人不得以上訴人名義對外募款、發刊、其他類似行為部分，均已
　　判決確定，不在本院審理範圍）。
二、被上訴人則以基金會八十六年二月止之結餘一百二十四萬零五百四十二元，計算
    有誤，實際上為一百一十二萬二千九百七十九元，伊並未受解聘之通知，伊仍係
    基金會之副總幹事，上訴人亦未派他人接任其職務，被上訴人仍可繼續執行副總
    幹事之職務，系爭基金均已使用於相關之業務，現已透支一百二十八萬八千三百
　　三十四元，已無款項可交還上訴人等語，資為抗辯。
三、上訴人主張，其係合法成立之法人，被上訴人於八十五年十月以前為上訴人基金
　　會之董事兼副總幹事，於八十五年十月六日辭去董事職務之事實，為被上訴人所
　　不爭執，並有台灣台南地方法院八十五年十二月五日南院武民法登他字第八○九
　　五二號公告、八十六年三月五日、八月二十八日上訴人致台南市政府函、法人登
　　記證書附卷可稽（原審卷五、二十、一五六、一五七頁），堪信為真實。茲上訴
　　人主張，伊已終止兩造間僱傭委任關係，被上訴人應返還其占有之一百二十四萬
　　五百四十二元及利息，被上訴人則以前開情詞置辯。是本件應審究者，乃兩造間
　　之法律關係為何？是否已終止，被上訴人應否返還基金？其數額若干？
四、經查：
　(一)按稱僱傭者，謂當事人一方約定，一方於一定或不定之期限內為他方服勞務，他
　　方給付報酬之契約。又稱委任者，謂當事人約定，一方委託他方處理事務，他方
　　允為處理之契約，民法第四百八十二條、第五百二十八條分別定有明文。是僱傭
　　與委任雖同屬勞務給付契約，惟僱傭之目的，在於給付勞務，受僱人無獨立裁量
　　權，委任之目的，則在處理事務，受任人有獨立裁量權。查：被上訴人原為上訴
　　人基金會之副總幹事，上訴人聘被上訴人為副總幹事，目的並非要求被上訴人提
　　供勞務，而係委託被上訴人處理基金會事務，且被上訴人就基金會之事務有獨立
　　裁量之權限，為兩造所不爭執，又委任於制度設計上雖以無償為原則，惟有償委
　　任亦得因當事人約定給付報酬而成立，尚難因兩造間有報酬之約定，即謂兩造間
    之契約為僱傭，是本件兩造為委任關係，而非僱傭，應堪認定，上訴人主張本件
    為僱傭關係，要無可取。
　(二)次按當事人之任何一方，得隨時終止委任契約，民法第五百四十九條第一項定有
　　明文。查上訴人之董事會於八十五年十一月十七日決議，被上訴人若未於八十五
　　年十二月十六日前，交還董事長印鑑及法人登記證書，即不予續聘，並經上訴人
　　董事胡慧泰通知被上訴人，被上訴人遲至八十六年十二月十六日，仍未交還上訴
　　人基金會董事長印鑑及法人登記證書，胡慧泰乃正式通知被上訴人解聘等情，有
　　上訴人八十五年十一月十七日董事會紀錄附卷可稽（原審卷十三頁），並經證人
　　胡慧泰於本院前審證稱：「有委任楊先仁以書面通知被上訴人。」，證人楊先仁
　　亦證稱：「在本件原審訴訟中，有以存證信函通知被上訴人要交出東西，不然不
　　予續聘。」，另在八十五年年底，有以基金會名義發信件通知她，我也有以電話
　　口頭告知要她一個月內交出法人登記證書，否則不予續聘。後來她一直不交出，
　　才採取司法途徑，（解聘時間）確實應是八十五年底已通知解聘等各語屬實（本
　　院前審卷一，第四十一頁以下），復據上訴人於八十六年一月十三日、八十六年
　　七月三十一日，分別催告被上訴人「於同年一月二十四日前請交出董事長印鑑、
　　印章、及所有帳目等與向陽有關之資料及設備」、「乙○○雖於七月二十四、日
　　二十五日、及二十八日運一些本會的物品至北門路的會址，尚有本會的重要文件
　　‧‧董事長及董事們的印鑑、‧‧」等語，有台南郵局存證信函第○○一○三號
　　、上訴人函件可稽（本院前審卷一，第五十二頁）；上訴人另於八十七年一月二
　　十六日以台南郵局存證信函第○三六六號，通知被上訴人稱：「依財團法人向陽
　　文教基金會，八十七年度第一次董事會議決議，重申本會前副總幹事乙○○已自
　　八十五年十二月十七日起不予續聘，並且不得以向陽名義，從事任何活動（含出
　　版刊物、開立帳戶、募款、舉辦活動‧‧等）。」等語，有存證信函及收件回執
　　等影本各一件可稽（原審卷一四四頁），應堪信為實在。被上訴人辯稱其未受解
　　聘通知云云，自無可採，上訴人主張兩造委任關係業經終止，即屬有理。
　(三)按受任人因處理委任事務，所收取之金錢物品及孳息，應交付委任人。民法第五
    百四十一條第一項定有明文。兩造間之委任關係已終止，業如前述，則上訴人請
　　求被上訴人返還其所保管之基金，自屬有據，應再審酌者，乃尚有餘存若干基金
　　？
　　(1)上訴人主張被上訴人應返還之基金為一百二十四萬零五百四十二元，其依據無
　　　非係該基金會所發行之三十期會刊之決算表之記載為依據（原審卷六十八頁、
　　　七十頁），惟查：該期會刊之決算表計算之金額，顯然有誤，此觀該決算表之
　　　收入減去支出，即可計算出結餘金額應為一百一十二萬二千九百七十九元，並
　　　並經該會以第三十一期向陽會刊，更正三十期之決算表，有該期會刊可憑。（
　　　本審卷五十八頁、六十二頁對照）。故上訴人於八十六年二月底前之基金尚餘
　　　存之數額應係一百十二萬二千九百七十九元。
  　(2)兩造間之副總幹事之委任關係既已於八十五年十二月十六日即已合法終止，被
      上訴人即不能再處理該基金之會之基金，被上訴人即應返還該基金於上訴人，
      但因交接問題延宕，被上訴人仍繼續處理上訴人所屬屏東向陽啟能中心之相關
      業務，此部分支出，應認係為上訴人儘公益上義務，此項事務之管理所支出之
      必要費用類推適用民法第一百七十六條第一項規定，應由上訴人負責清償，則
　　　被上訴人以基金會基金支付，應屬必要，自可不返還，就此部分，上訴人已自
　　　認其中：維修費一千二百元，圖書費一千六百五十元，雜費一千八百六十一元
　　　，文具用品費二千八百零九元，培訓費十八萬一千七百四十一元，辦公費用四
　　　十七萬三千零二十三元，合計為六十六萬二千二百八十四元，係為其利益支出
　　　，則此部分自應予扣除，則兩造尚有爭執之金額應為四十六萬零六百九十五元
　　　。
    (3)關於兩造爭執應否扣除之部分：(1)電話費部分，查00－0000000號電
　　　話，因上訴人會址已於八十五年十月六日遷至新址台南市○○路，該支電話（
　　　係原會址所設）支出，自不應由上訴人負擔。(2)汽車之使用燃料稅等費用，該
　　　汽車係被上訴人所有，其既已非上訴人之職員，不應再由上訴人補助此汽車之
　　　支出，應由使用之所有人即被上訴人自行負擔。(3)房屋之稅負係由名義所有人
　　　依法繳納，且上訴人已遷移會址，該房屋已未繼續由被上訴人無償提供予上訴
　　　人使用，難謂房屋稅為上訴人之公益支出，不應再由上訴人負擔。(4)原會址之
　　　電費部分，因使用者係被上訴人個人或其家人，上訴人會址又已遷至新址，不
      應由上訴人負擔舊地之電費支出。(5)汽車加油費、過路費及停車費等，該汽車
      係被上訴人個人使用，無從証明係為上訴人之公益支出，不應概括地由上訴人
      負擔。(6)勞健保費用，上訴人已負擔郭碧珠一人部分，其餘人員非屬基金會員
      工，不應由上訴人負擔。況此部分，被上訴人亦自承其他健保費用，事實上係
      由投保人自行負擔，僅掛名上訴人員工而已，故此部分不應扣除。
　　(4)綜上所述，被上訴人主張扣除之支出，應扣除者為經上訴人承認之六十六萬二
　　　千二百八十四元，其餘部分之支出之費用，核屬被上訴人個人或家庭費用支出
　　　，並非為上訴人管理會務所為必要支出，自不應扣除，則被上訴人尚應返還者
　　　為四十六萬零六百九十五元。
五、從而，上訴人依委任契約終止之法律關係，請求被上訴人返還四十六萬零六百九
    十五元，及自起訴狀繕本送達被上訴人之翌日即八十六年五月二十五日起至清償
    日止，按年息百分之五計算之利息，為有理由，應予准許，逾此所為請求，為無
　　理由，應予駁回。原審就上開應准許部分，為上訴人敗訴之判決，尚有未洽，上
　　訴意旨求予廢棄改判，為有理由，爰由本院予以廢棄改判如主文第二項所示。至
　　於上訴人之請求不應准許部分，原判決為上訴人敗訴之判決，並駁回其假執行之
　　聲請，經核於法並無不合，上訴意旨求予廢棄改判，為無理由，應駁回其上訴。
    本件事證已臻明確，兩造其餘之攻擊、防禦方法及舉證，於判決結果不生影響，
    爰不一一論列，併此敘明。
六、據上論結，本件上訴為一部有理由，一部無理由，依民事訴訟法第四百五十條、
　　第四百四十九條第一項、第七十九條，判決如主文。
中　　　華　　　民　　　國　　九十三　　年　　　五　　　月　　三十一　　日
　　　　　　　　　　　　　　　　　　臺灣高等法院臺南分院民事第一庭
~B1審判長法官　王　　惠　　一
~B2　　　法官　張　　世　　展
~B3　　　法官　吳　　上　　康
右為正本係照原本作成。
不得上訴。
中　　　華　　　民　　　國　　九十三　　年　　　六　　　月　　　二　　　日
                                        法院書記官　易　　慧　　玲
